臺灣新北地方法院民事判決
111年度訴字第552號
原      告  楊孟儒  

訴訟代理人  林萬憲律師
            蔡宜庭律師
被      告  翁惠鈴  

訴訟代理人  呂秋𧽚律師
複  代理人  蕭維冠律師
上列當事人間請求分割共有物事件，本院於民國111年9月23日言
詞辯論終結，判決如下：
    主      文
兩造共有如附表一所示之不動產應予變價分割，所得價金由兩造
按附表二所示之應有部分比例分配。
訴訟費用由兩造按附表二所示之應有部分比例負擔。
    事實及理由
一、原告主張：兩造為夫妻關係，原告於民國106年5月2日，以
    夫妻贈與為原因，將其所有如附表一所示之房屋（下稱系爭
    房屋）及土地（以下與系爭房屋合稱系爭房地）應有部分之
    1/2移轉登記予被告後，現由兩造共有系爭房地，應有部分
    比例各為2分之1。而系爭房地依其使用目的並無不能分割之
    情事，兩造就系爭房地亦無不能分割之約定，因兩造現有離
    婚等事件另案審理中，原告已搬離系爭房屋，系爭房屋現由
    被告居住中，兩造復未能就系爭房地分割事宜達成協議，而
    系爭房地之貸款仍由原告獨自繳納中，原告自得請求分割系
    爭房地。又系爭房屋為5層樓公寓之5樓，面積僅63.07平方
    公尺，供作一般住宅使用，僅有單一出入口，屋內結構上無
    法區隔任一部分為獨立使用，如將系爭房地原物分割，將使
    兩造各自取得房屋面積過小，而有害於各自生活使用及經濟
    價值，且兩造現因另案離婚等事件紛爭不斷，已無法共同居
    住，並使用同一大門進出。再如僅將系爭房地全部分配予一
    造，亦將衍生後續金錢補償及變更房屋貸款債務人等問題，
    為免兩造間復行發生其他金錢補償糾紛，亦不宜以原物分配
    兼以金錢補償方式分割系爭房地，是系爭房地分割方式應以
    變價分割方式為宜。再原告係先以系爭房地設定最高限額抵
    押權登記（下稱系爭抵押權登記）予訴外人臺灣銀行股份有
    限公司（下稱臺灣銀行），並向臺灣銀行貸款（下稱系爭貸
    款）購買系爭房地後，始將系爭房地應有部分之1/2贈與被
    告，並非被告提供其原有系爭房地應有部分之1/2予原告設
    定系爭抵押權登記，且本件已符合請求分割共有物之法定要
    件，不應在無法律依據之情形下，額外課予共有人先行塗銷
    系爭抵押權登記之義務，故被告所提應由原告塗銷系爭抵押
    權登記後再為變價分割之方案，實無理由。爰依民法第823
    條第1項、第824條第2項第2款之規定，提起本件訴訟等語，
    並聲明：兩造共有之系爭房地准予變賣方式分割，所得價金
    由兩造按應有部分比例分配各1/2價金。
二、被告則以：系爭房地依其使用目的雖無不能分割之情事，兩
    造就系爭房地亦無不能分割之約定，然兩造現有離婚等事件
    另案審理中，原告係自行攜同未成年子女離家，被告則已居
    住系爭房屋將近8年，是原告請求分割系爭房地，係為逼迫
    被告另尋住處，增加被告之經濟壓力及探視子女之障礙，以
    迫使被告同意離婚，影響原告及未成年子女權益甚深，且系
    爭房地亦為兩造夫妻剩餘財產分配之標的，原告自不得請求
    分割系爭房地。又原告為系爭貸款之唯一債務人，被告無須
    對系爭貸款負清償責任，惟原告尚未將系爭抵押權登記塗銷
    ，如逕將系爭房地變價分割，將使被告所分配取得之變價價
    金，有預先供清償系爭貸款之可能，致被告須再依民法第87
    9條第1項前段規定，再向原告另行起訴求償，另行衍生兩造
    財產糾紛，是本院倘准予變價分割，亦應命原告先行塗銷系
    爭抵押權登記後，始得就系爭房地為變價分割等語，資為抗
    辯，並聲明：原告之訴駁回。
三、得心證之理由：
  ㈠原告得請求分割系爭房地：
　⒈按各共有人，除法令另有規定外，得隨時請求分割共有物。
    但因物之使用目的不能分割或契約訂有不分割之期限者，不
    在此限，民法第823條第1項定有明文。查原告主張兩造為系
    爭房地之共有人，系爭房地依其使用目的並無不能分割之情
    事，兩造就系爭房地亦無不能分割之約定，且迄今未能達成
    分割協議等情，為兩造所不爭執，且有系爭房地所有權狀、
    建物及土地登記謄本附卷可憑（見調字卷第15至25頁；限閱
    卷），堪信為實，是原告依民法第823條第1項規定，請求裁
    判分割系爭房地，自屬有據。
　⒉次按法定財產制關係消滅時，夫或妻現存之婚後財產，扣除
    婚姻關係存續所負債務後，如有剩餘，其雙方剩餘財產之差
    額，應平均分配；夫妻現存之婚後財產，其價值計算以法定
    財產制關係消滅時為準。但夫妻因判決而離婚者，以起訴時
    為準，民法第1030條之1第1項前段、第1030條之4第1項分別
    定有明文。又民法第1030條之1規定法定財產制關係消滅時
    ，夫或妻得就雙方剩餘婚後財產之差額請求分配。所謂差額
    ，係指就雙方剩餘婚後財產之價值計算金錢數額而言。上開
    權利之性質，乃金錢數額之債權請求權，並非存在於具體財
    產標的上之權利，自不得就特定標的物為主張及行使（最高
    法院105年度台上字第1750號判決意旨參照）。本件被告固
    抗辯兩造現有離婚等事件另案審理中，系爭房地亦為兩造夫
    妻剩餘財產分配之標的，原告不得請求分割系爭房地等詞，
    然揆諸前揭裁判意旨，此僅屬計算兩造夫妻剩餘財產之差額
    時，應否將系爭房地價值列入計算之範疇，並非被告得就系
    爭房地向原告為特定主張之權利，核與原告得否以系爭房地
    共有人身分請求分割系爭房地乙節無涉，是被告執此為辯，
    尚非有據。
　㈡系爭房地應予變價分割，所得價金由兩造按附表二所示之應
    有部分比例分配：　　　
　⒈按共有物之分割，依共有人協議之方法行之；分割之方法不
    能協議決定，或於協議決定後因消滅時效完成經共有人拒絕
    履行者，法院得因任何共有人之請求，命為下列之分配：一
    、以原物分配於各共有人。但各共有人均受原物之分配顯有
    困難者，得將原物分配於部分共有人。二、原物分配顯有困
    難時，得變賣共有物，以價金分配於各共有人；或以原物之
    一部分分配於各共有人，他部分變賣，以價金分配於各共有
    人；以原物為分配時，如共有人中有未受分配，或不能按其
    應有部分受分配者，得以金錢補償之，民法第824條第1項至
    第3項分別定有明文。復按分割共有物，究以原物分割或變
    價分配其價金，法院固有自由裁量之權，不受共有人主張之
    拘束，但仍應斟酌當事人之聲明，共有物之性質、經濟效用
    及全體共有人利益等，公平裁量。必於原物分配有困難者，
    始予變賣，以價金分配於各共有人（最高法院98年度台上字
    第2058號判決意旨參照）。
　⒉查系爭房屋為5層樓公寓之5樓，總面積為63.07平方公尺（含
    附屬建物），供作一般住宅使用，僅有單一出入口等情，為
    兩造所不爭執，且有上開建物及土地登記謄本在卷可佐，則
    系爭房屋倘以原物分割，則各共有人依其分得部分，均有出
    入系爭房屋之需求，勢須另行劃出共同使用之門廳或走道空
    間，該空間亦須維持共有、約定使用或其他方式之法律關係
    ，此不僅徒然減少各共有人可得利用空間，亦使共有人間之
    法律關係複雜化，減損共有物經濟價值，且兩造之分配方式
    、位置及其價值，亦難期完全公平，系爭房地自有不宜原物
    分割之情形。再兩造均未同意以單獨分得系爭房地兼金錢補
    償對造之方式分割系爭房地，為免兩造各自單獨分得系爭房
    地全部後，復無意願或資力以金錢補償對造，徒增後續求償
    程序紛擾，是本件亦不宜以原物分配兼金錢補償之方式分割
    系爭房地。　　
　⒊又考量將系爭房地予以變價分割，非但可保持系爭房地之完
    整利用及經濟效用，且基於市場之自由競爭，亦可使系爭房
    地之市場價值極大化，兩造所受分配之金額隨之增加；參以
    依民法第824條第7項規定，變價分割如買受人為共有人以外
    之人，共有人仍有依相同條件優先承買之權，兩造本得依其
    對共有物之利用情形、對共有物在感情或生活上是否有密不
    可分之依存關係，暨評估自身之資力等各項因素，決定是否
    參與競標或行使優先承買權利，以單獨取得系爭房地之所有
    權，變價方式分割無損各共有人之承買權利，各共有人亦得
    視變賣時之市場行情及自身之經濟能力等情，選擇是否參加
    競標，以取得系爭房地之整體利用，或由其他第三人競標後
    ，再行決定是否依民法第824條第7項行使優先承買權。準此
    ，將系爭房地予以變價分割，所得價金按兩造應有部分比例
    分配，不僅有利於消滅共有關係，避免兩造就系爭房地之共
    有關係再生爭端，並增進共有物之融通及經濟效用之規範功
    能，亦可兼顧系爭房地之整體利用，係符合全體共有人利益
    之分割方案，應屬適當之分割方法。
　⒋至被告雖另抗辯如原告未將系爭抵押權登記塗銷，即將系爭
    房地逕予變價分割，將致被告有再依民法第879條第1項前段
    規定向原告另行起訴求償之虞，是本件應命原告先行塗銷系
    爭抵押權登記後，始得就系爭房地為變價分割等詞。惟按為
    債務人設定抵押權之第三人，代為清償債務，或因抵押權人
    實行抵押權致失抵押物之所有權時，該第三人於其清償之限
    度內，承受債權人對於債務人之債權，民法第879條第1項前
    段定有明文。上開條文所稱之第三人，應僅限於為債務人設
    定抵押權之第三人，亦即物上保證人。至於抵押權設定後，
    自債務人（非自物上保證人）取得抵押物所有權之第三人，
    尚非該條所指之第三人，即無該條之適用。惟該抵押物之第
    三取得人，係屬民法第312條所指就債之履行有利害關係之
    第三人，其若代為清償債務時，自得依民法第312條之規定
    ，承受並行使債權人之權利（最高法院65年台上字第796號
    判決意旨參照）。查原告係先以系爭房地設定系爭抵押權登
    記後，始將系爭房地應有部分之1/2贈與被告乙節，為兩造
    所不爭執，是被告抗辯其因屬為原告設定系爭抵押權登記之
    第三人，倘系爭房地逕予變價分割，被告後續容須再依民法
    第879條第1項前段規定另行求償，已非有據。又被告雖復引
    另案判決為據，抗辯本件應命原告先行塗銷系爭抵押權登記
    後，始得就系爭房地為變價分割云云，然被告所執另案判決
    之基礎事實及當事人請求範疇等節均與本件未盡相同，且僅
    屬個案見解，自難比附援引，故被告執此為辯，亦非有據。
    　　
四、綜上所述，原告依民法第823條第1項規定，請求分割系爭房
    地，為有理由。本院認系爭房地應以變價分割為適當，所得
    價金由兩造按附表二所示之應有部分比例分配。　　
五、本件事證已臻明確，兩造其餘之攻擊或防禦方法及所用之證
    據，經本院斟酌後，認為均不足以影響本判決之結果，爰不
    逐一論列，附此敘明。
六、末按因共有物分割、經界或其他性質上類似之事件涉訟，由
    敗訴當事人負擔訴訟費用顯失公平者，法院得酌量情形，命
    勝訴之當事人負擔其一部，民事訴訟法第80條之1定有明文
    。而各共有人均得隨時請求分割共有物，且裁判分割共有物
    乃形成訴訟，法院決定共有物分割之方法時，應斟酌何種分
    割方法較能增進共有物之經濟效益，並兼顧全體共有人之利
    益，以決定最適當之分割方法，不受原告聲明之拘束，亦不
    因由何人起訴而有不同，兩造間實屬互蒙其利。是原告提起
    本件分割共有物之訴雖有理由，惟本院認關於訴訟費用之負
    擔，應由兩造各按如附表二所示之應有部分比例負擔，較屬
    公允，爰諭知訴訟費用之負擔如主文第2項所示。
中　　華　　民　　國　　111 　年　　10　　月　　21　　日
                  民事第七庭    法　官　李宇銘
以上正本係照原本作成。
如對本判決上訴，須於判決送達後20日之不變期間內，向本院提
出上訴狀。如委任律師提起上訴者，應一併繳納上訴審裁判費。
中　　華　　民　　國　　111 　年　　10　　月　　24　　日
　　　　　　　　　　　　        書記官  李律廷


附表一：
土地部分：
土     地     坐      落     面  積 （平方公尺） 權 利 範 圍 備考 縣市 鄉鎮市區 段 小段 地號    新北市 蘆洲區 保和  394 76.40 1/5 兩造各自權利範圍：乙○○1/10、甲○○1/10 

建物部分：
建號 建物坐落地號  建 物 門 牌 主要建築材料及房屋層數 建物面積 (平方公尺) 附屬建物 (平方公尺) 權利範圍 備考 799 新北市○○區○○段000地號 新北市○○區○○街00號5樓 鋼筋混凝土造，5層 60.71  陽臺：2.36 全部 兩造各自權利範圍：乙○○1/2、甲○○1/2  

附表二：
編號 共有人 應有部分比例 1 乙○○ 1/2 2 甲○○ 1/2